臺灣桃園地方法院民事判決　　　　　　　100年度訴字第797號
原　　　告　林詩品
訴訟代理人　王玉珊律師
被　　　告　臺灣土地銀行股份有限公司
法定代理人　蘇樂明
訴訟代理人　徐秋雄
　　　　　　楊光照
上列當事人間債務人異議之訴事件，本院於民國100 年8 月19日
言詞辯論終結，判決如下：
    主      文
原告之訴駁回。
訴訟費用由原告負擔。
    事實及理由
一、原告主張：
  (一)坐落桃園縣大園鄉○○段沙崙小段1392、1393地號土地（下
    稱系爭土地）原係訴外人賴春生所有，賴春生於民國84年4
    月29日及84年5 月19日以系爭土地擔保訴外人蔡元裕對被告
    之借款，並為債權人即被告設定金額分別為新臺幣（下同）
    840 萬元、2,040 萬元之最高限額抵押權（下合稱系爭最高
    限額抵押權），上開借款至92年間均正常繳息還款。嗣因賴
    春生與原告間之債權債務問題，賴春生遂於85年11月間將系
    爭土地以買賣為原因，移轉登記予原告所有，惟上開抵押權
    均未予塗銷。
  (二)被告於91年間以同一借據向鈞院聲請對全部借款人及連帶保
    證人發支付命令，當時核發之債權額為本金816 萬3,400 元
    及其利息、違約金等；原告於92年間收受被告向鈞院聲請拍
    賣抵押物之92年度拍字第1887號民事裁定，其上記載「賴春
    生於84年4 月29日及84年5 月19日以系爭土地為向被告所負
    債務之擔保」及「賴春生對被告負債708 萬9,214 元」等語
    ，是被告於92年間與原告確定系爭最高限額抵押權之債權額
    為708 萬9,214 元，且項目亦已確定為其附卷聲請之借據為
    限；被告於94年間持上開支付命令向借款人蔡元裕聲請強制
    執行求償本金699 萬6,800 元及其利息、違約金。該案於96
    年間拍賣蔡元裕名下不動產，取得價金701 萬5,000 元，原
    告誤以為該債權已獲全部清償，且其後亦未有任何求償動作
    。惟於99年間，被告復持該拍賣抵押物裁定及對賴春生之債
    權憑證向原告聲請強制執行，原告經閱卷後始知上揭拍賣蔡
    元裕房地受償債權額為687 萬1,975 元，尚不足額224 萬9,
    668 元。
  (三)被告現以9,090 萬1,274 元聲請對原告及賴春生強制執行，
    經鈞院以99年度司執字第89600 號拍賣抵押物強制執行事件
    （下稱系爭執行事件）受理在案，惟原告未積欠被告分文，
    僅系爭最高限額抵押權效力所及之債權額，被告始得對原告
    主張，而系爭拍賣抵押物裁定所確認之最高限額債權金額為
    708 萬9,214 元，已如前述，是其強制執行超過此部分之本
    金已非抵押權效力所及，況該執行名義成立後經清償僅餘22
    4 萬9,668 元未清償。故被告就系爭最高限額抵押權，既已
    於92年間聲請拍賣抵押物裁定，就聲請書上已特定金額與項
    目，則最高限額抵押權優先受償之範圍即已特定為聲請書上
    所載項目，故原告前手賴春生所積欠被告之其他債務，縱源
    於所擔保之基礎法律關係，亦非擔保效力所及。本件原告所
    須承受者僅因系爭土地前所有權人賴春生所設定於系爭土地
    上之抵押權擔保效力所及之債權，至於超過部分，被告依法
    無權向原告聲請強制執行。
  (四)並聲明：
    1.確認被告就原告所有坐落桃園縣大園鄉○○段沙崙小段13
      92、1393地號土地，於84年4 月29日及84年5 月19日登記
      之本金最高限額分別為840 萬元、2,040 萬元之抵押權，
      其中本金超過224 萬9,668 元部分不存在。
    2.被告就本院99年度司執字第89600 號強制執行事件，其中
      本金超過224 萬9,668 元部分之強制執行程序應予撤銷。
二、被告之答辯略以：賴春生於84年4 月27日以系爭土地設定最
    高限額抵押權840 萬元、2,040 萬元予被告，約定存續期間
    自84年4 月27日起至114 年4 月26日止，用以擔保對被告現
    在過去及將來發生之債權，而賴春生截至目前尚積欠被告款
    項如附表所示。系爭最高限額抵押權所擔保之權利範圍，經
    被告與賴春生於抵押權設定契約書合意約定：「擔保債權包
    括現在過去及將來發生之債權（含總行分處之票據、借款、
    透支、墊款、保證等及其他一切債權」，已明確約定擔保範
    圍特定之法律關係即基於票據、借款、保證等基礎法律關係
    所生之債權，不僅與民法第881 條之1 第1 、2 項規定相符
    ，亦令債務人得預見其所負之擔保範圍。又系爭最高限額抵
    押權之抵押人於設定抵押權之前，既早已預料其所欲負抵押
    擔保責任之最高限額，則系爭土地之物上負擔為最高限額，
    並經登記在案，依法有絕對效力，生公示及公信作用，是賴
    春生對被告所負之上開債務，既在抵押權所擔保之債務範圍
    內，自均為抵押權效力所及，縱賴春生將系爭土地出賣予原
    告，依法被告之抵押權不因此而受影響，故縱系爭最高限額
    抵押權已於92年11月間經聲請拍賣抵押物裁定而債權確定，
    惟確定前所發生之如附表所示4 筆債務自均為系爭抵押權所
    擔保，被告就系爭抵押權所擔保之債權自得優先受償等語。
    並聲明：原告之訴駁回。
三、兩造不爭執之事項：
  (一)賴春生原為系爭土地之所有權人，其於84年4 月29日以系爭
    土地設定本金最高限額840 萬元之抵押權予被告，擔保賴春
    生對被告現在過去及將來發生之債權（含總分行處之票據、
    借款、透支、保證等及一切債權），嗣於同年5 月19日再以
    系爭土地設定本金最高限額2,040 萬元之抵押權，擔保蔡元
    裕、呂炎山、賴春生對被告現在過去及將來發生之債權（含
    含總分行處之票據、借款、透支、保證等及一切債權），賴
    春生迄今尚負欠被告如附表所示之本金、利息及違約金未清
    償。
  (二)賴春生於85年11月19日以買賣為原因，將系爭土地移轉登記
    予原告。
  (三)被告於92年間就系爭土地聲請拍賣抵押物，經本院以92年度
    拍字第1887號民事裁定准予拍賣，被告復持該拍賣抵押物裁
    定及本院94年度執字第26695 號、89年度執字第9527號、87
    年度執字第3579號及台灣台中地方法院96年度執字第21490
    號、96年度執字第21491 號等債權憑證為執行名義，聲請強
    制執行系爭土地，現由本院99年度司執字第89600 號拍賣抵
    押物強制執行事件受理在案。
四、原告主張被告係以「賴春生負債708 萬9,214 元屆期未清償
    」為由，聲請拍賣抵押物，並經本院裁定准予拍賣抵押物確
    定，則系爭最高限額抵押權所擔保之債權僅限於抵押物拍賣
    裁定所載之708 萬9,214 元借款債權，而該債權目前尚欠餘
    額僅224 萬9,668 元（即附表二編號4 之借款），故系爭最
    高限額抵押權所擔保之債權，其中本金超過224 萬9,668 元
    部分不存在等語，並提出本院92年度拍字第1887號民事裁定
    為證（見本院卷第11頁），惟此為被告所否認，並以拍賣抵
    押物裁定並無確定債權金額之效力等語置辯。經查：
  (一)按「所謂最高限額之抵押契約，係指所有人提供抵押物，與
    債權人訂立在一定金額之限度內，擔保現在已發生及將來可
    能發生之債權之抵押權設定契約而言。此種抵押權所擔保之
    債權，除訂約時已發生之債權外，即將來發生之債權，在約
    定限額之範圍內，亦為抵押權效力所及。雖抵押權存續期間
    內已發生之債權，因清償或其他事由而減少或消滅，原訂立
    之抵押契約依然有效，嗣後在存續期間內陸續發生之債權，
    債權人仍得對抵押物行使權利。此種抵押契約定有存續期間
    者，訂立契約之目的，顯在擔保存續期間內所發生之債權，
    凡在存續期間所發生之債權，皆為抵押權效力所及，於存續
    期間屆滿前所發生之債權，債權人在約定限額範圍內，對於
    抵押物均享有抵押權。」最高法院66年台上字第1097號判例
    意旨可資參照。查系爭2 筆抵押權均為最高限額抵押權，存
    續期間均為自84年4 月27日起至114 年4 月26日止，擔保債
    權包括被告對賴春生現在過去及將來發生之債權（含總分行
    處之票據、借款、透支、保證等及一切債權），有土地登記
    第二類謄本、抵押權設定契約書在卷可參（見本院卷第9-10
    、39-40 頁），是於上開約定範圍內之不特定債權均為系爭
    抵押權所擔保。
  (二)原告雖主張最高限額抵押權人聲請裁定拍賣抵押物有確定最
    高限額抵押權所擔保債權之效力，被告於92年間聲請裁定拍
    賣抵押物時，既未將如附表編號1至3之借款債權列入，上開
    3 筆借款債權即確定非屬系爭最高限額抵押權擔保範圍云云
    。然按最高限額抵押權人聲請裁定拍賣抵押物，固有使最高
    限額抵押權原擔保之一定範圍內不特定債權因而歸於確定之
    效力，惟所謂確定，係指確定事由發生後，最高限額抵押權
    已變成僅就確定時存在之原債權、利息、遲延利息、違約金
    與其後所生之利息、遲延利息、違約金等債權，於最高限額
    範圍內予以擔保，至嗣後發生之債權或取得之票據權利，無
    論是否源於最高限額抵押權所約定之擔保債權範圍，均非擔
    保效力所及。又民法第873 條第1 項規定，抵押權人於債權
    已屆清償期而未受清償者，得聲請法院拍賣抵押物，就其賣
    得價金而受清償。抵押權人依此項規定聲請拍賣抵押物，屬
    非訟事件，法院所為准駁之裁定，對於債權、抵押權存否及
    抵押權標的物範圍等均無實體確定效力。是聲請拍賣抵押物
    裁定單純為「確定事由」，使擔保之債權由約定擔保範圍內
    之不特定債權變更為確定時已存在之特定債權，至於實際發
    生之債權額，仍須經債務人或抵押人與抵押權人為結算，而
    非如原告所主張之「聲請裁定之金額即為確定之債權金額」
    。
  (三)查被告係於92年11月21日向本院聲請裁定拍賣抵押物，此經
    本院依職權調閱92年度拍字第1887號卷宗查核明確，是系爭
    最高限額抵押權所擔保之債權於斯時即告確定，而賴春生對
    被告所負如附表編號1 至4 所示之債務，性質均為借款，合
    於上開擔保範圍所載之「過去現在及將來發生之借款債權」
    ，且於92年11月21日前均已存在，有借據影本在卷可參（見
    本院卷第43-48 頁），並為原告所不爭執，是賴春生所負上
    開借款債務在最高限額2,740 萬元之範圍內，均為系爭最高
    限額抵押權效力所及，原告主張系爭最高限額抵押權所擔保
    之債權於超過附表編號4 所示借款債務即本金224 萬9,668
    元部分不存在云云，並無可採。
五、綜上所述，賴春生負欠被告之如附表編號1 至4 所示債務，
    均屬系爭最高限額抵押權效力所及，又聲請裁定拍賣抵押物
    ，僅具有使最高限額抵押權所擔保之原債權範圍，於確定時
    發生截斷之作用，就抵押權所擔保之債權及金額並不具有實
    體確定之效力。從而，原告以被告聲請本院92年度拍字第18
    87號拍賣抵押物裁定時，已確定系爭抵押權擔保債權額為70
    8 萬9,214 元，而該債權業經強制執行其他債務人之財產而
    受償部分，現僅餘224 萬9, 668元為由，請求確認系爭抵押
    權所擔保之債權，其中本金超過224 萬9,668 元部分不存在
    ，暨撤銷本院99年度司執字第89600 號強制執行程序中，對
    原告本金超過224 萬9,668 元之強制執行程序，均屬無據，
    應予駁回。
六、因本案事證已臻明確，兩造其餘主張陳述及所提之證據，均
    毋庸再予審酌，附此敘明。
七、訴訟費用之負擔：民事訴訟法第78條。
中    華    民    國   100    年    8     月    30    日
                  民事第二庭    法  官  劉佩宜
以上正本係照原本作成。
如對本判決上訴，須於判決送達後 20 日內向本院提出上訴狀。
如委任律師提起上訴者，應一併繳納上訴審裁判費。
中    華    民    國   100    年    8     月    31    日
                                書記官  洪千棻
┌───────────────────────────────────────────┐
│附表：                                                              100年度訴字第797號│
├─┬─────────┬──────┬───────┬───────┬────────┤
│編│債權發生原因      │借 款 金 額 │ 借 款 期 限  │尚欠餘額      │債權證明        │
│號│                  │(新台幣：元)│              │ (新台幣：元) │                │
├─┼─────────┼──────┼───────┼───────┼────────┤
│1 │1.賴春生擔任借款人│1.4,000 萬元│自83年8 月31日│8,600 萬4,520 │1.借據1 份（本院│
│  │  即訴外人年年春製│  。        │起至86年8 月31│元（含89年5 月│  卷第43頁）。  │
│  │  鋼工業股份有限公│2.500萬元。 │日止。        │21日至95年5 月│2.本票（本院卷第│
│  │  司之連帶債務人。│            │              │26日之利息、違│  48頁）。      │
│  │2.賴春生於84年11  │            │              │約金）及自95年│3.本院87年度執字│
│  │  月27日簽發票面金│            │              │5 月27日起算之│  第3579號債權憑│
│  │  額為500 萬元之本│            │              │利息、違約金。│  證（本院卷第49│
│  │  票。            │            │              │              │  至52頁）。    │
├─┼─────────┼──────┼───────┼───────┼────────┤
│2 │賴春生於84年1 月21│1.100萬元。 │自84年1 月21日│264 萬7,086 元│1.借據3 份（本院│
│  │日向被告借款。    │2.400萬元。 │起至87年1 月21│及其利息、違約│  卷第44至46頁）│
│  │                  │            │日止。        │金。          │  。            │
├─┼─────────┼──────┼───────┤              │2.本院92年度執字│
│3 │賴春生於84年3 月31│640萬元。   │自84年3 月31日│              │  第34118 號債權│
│  │日向被告借款。    │            │起至87年3 月31│              │  憑證（本院卷第│
│  │                  │            │日止。        │              │  60、61頁）。  │
├─┼─────────┼──────┼───────┼───────┼────────┤
│4 │賴春生於84年5 月22│1,200萬元   │自84年5 月23日│224 萬9,668 元│1.借據1 份（本院│
│  │日邀訴外人蔡元裕、│            │起至99年5 月23│及其利息、違約│  卷第47頁）。  │
│  │呂炎山為共同借款人│            │日止。        │金。          │2.本院94年度執字│
│  │，訴外人余金塗為連│            │              │              │  第26695 號債權│
│  │帶保證人，向被告借│            │              │              │  憑證（本院卷第│
│  │款。              │            │              │              │  62至65頁）。  │
└─┴─────────┴──────┴───────┴───────┴────────┘